【裁判字號】    95,台上,4347
【裁判日期】    950810
【裁判案由】    常業詐欺
【裁判全文】
最高法院刑事判決            九十五年度台上字第四三四七號
    上   訴   人  甲○○原.
                          34.
                  乙○○
                          6號.
    上 列二人 共
    同選任辯護人  陳志偉律師
    上   訴   人  丙○○
                  丁○○
                          8號.
                  戊○○
                          8號.
                  己○○
                          2巷.
                          號1.
                  辛○○
                          北街.
    上 列五人 共
    同選任辯護人  顏光嵐律師
                  阮詠芳律師
    上   訴   人  庚○○
    選 任辯護 人  陳世杰律師
    上   訴   人  壬○○
                          3號.
    選 任辯護 人  張英傑律師
上列上訴人等因常業詐欺案件，不服台灣高等法院中華民國九十
三年十二月三十一日第二審判決（九十三年度上訴字第三一一六
號，起訴案號：台灣台北地方法院檢察署九十二年度偵字第一三
六八六號），提起上訴，本院判決如下：
    主  文
上訴駁回。
    理  由
一、上訴人甲○○（原姓名鄧偉仁）、乙○○、丙○○、丁○○
、戊○○、己○○、辛○○、庚○○常業詐欺及壬○○幫助常業
詐欺部分：
按刑事訴訟法第三百七十七條規定，上訴於第三審法院，非以判
決違背法令為理由，不得為之。是提起第三審上訴，應以原判決
違背法令為理由，係屬法定要件。如果上訴理由狀並未依據卷內
訴訟資料，具體指摘原判決不適用何種法則或如何適用不當，或
所指摘原判決違法情事，顯與法律規定得為第三審上訴理由之違
法情形，不相適合時，均應認其上訴為違背法律上之程式，予以
駁回。本件上訴人甲○○、乙○○上訴意旨略稱：乙○○及甲○
○對所犯罪行均坦承不諱，且已深自悔悟。乙○○於原審審理中
具狀陳明個人現況，其除定期從事公益活動外，亦參加骨髓捐贈
，並經常捐款予公益法人，盡己所能求取社會之諒解與接納；甲
○○亦一再請求法院發還扣押車輛，亟欲以變賣所得價金賠償被
害人，由此可見乙○○、甲○○犯罪後態度良好，已知自省自律
，殊無長期拘束彼等自由之必要。乃原審未斟酌上情，復未說明
不採乙○○、甲○○上開辯解之理由，逕予論述第一審均判處乙
○○、甲○○有期徒刑五年，尚稱妥適，於法有違。另衡諸法院
就其他常業詐欺案件之相關判決，原判決就甲○○、乙○○之量
刑顯屬過重，與罪刑相當等原則有違等語。上訴人丙○○、丁○
○、戊○○、己○○、辛○○上訴意旨略稱：(一)、原判決以丙○
○、丁○○、戊○○、己○○、辛○○等在詐欺集團內，擔任接
聽電話向不特定民眾施用詐術之工作，彼等行為使詐欺集團為分
工合作，受詐欺之被害人往往追討無門，對社會大眾財產安全危
害至鉅，尤有甚者更造成被害人工作喪失，家庭失和，均不宜為
緩刑之宣告等情。其以犯罪情節作為斟酌丙○○、丁○○、戊○
○、己○○、辛○○等人是否為緩刑宣告之依據，而未審酌丙○
○、丁○○、戊○○、己○○、辛○○等人是否有暫不執行刑罰
為適當等事由，其與本院二十九年上字第二六號判例意旨有違，
復未說明其為上開論述說明所依憑之證據及理由為何，亦於法有
違。(二)、丙○○、丁○○、戊○○、己○○、辛○○等人，於原
審審理中陳明目前均有正當工作，當無再因謀職不易而重蹈覆轍
之虞等情，且丁○○於原審並陳稱：目前家中僅有伊母親，伊姐
戊○○亦為同案被告，伊已找到工作而不會再犯，請求給予自新
機會等情，則丁○○、戊○○如均入獄服刑，彼等之母將恃何維
生；辛○○於原審亦陳稱：伊有配偶及一歲多小孩待養，且伊有
正當工作，請求給予自新機會等情，則辛○○如入獄服刑，其家
計亦將陷入困頓。綜上各情丙○○、丁○○、戊○○、己○○、
辛○○等人，均具有暫不執行刑罰為適當之情形，原審未詳予斟
酌上情，對丙○○、丁○○、戊○○、己○○、辛○○等人未為
緩刑之宣告，於法有違。(三)、丙○○、丁○○、戊○○、己○○
、辛○○等人均屬初犯，亦非本案主謀，因一時失慮而誤入歧途
，且依原判決所為之認定記載，丙○○、丁○○、戊○○、己○
○、辛○○等人犯罪時間甚短，犯罪所得亦屬微薄，並對犯行坦
承不諱而深具悔意，且法院其他常業詐欺案件多有對被告宣告緩
刑者。乃原判決對丙○○、丁○○、戊○○、己○○、辛○○等
人未為緩刑之宣告，於法有違。(四)、丙○○、丁○○、戊○○、
己○○、辛○○等人犯後知所悔悟，坦承犯行並全力配合偵查，
故檢察官於偵查中曾斟酌刑法第五十七條及刑事訴訟法第二百五
十三條之一第一項等規定，同意對丙○○、丁○○、戊○○、己
○○、辛○○等人為緩起訴處分。檢察官嗣雖翻異其原決定，逕
對丙○○、丁○○、戊○○、己○○、辛○○等人提起公訴，然
於第一審審理中當庭聲請對丙○○、丁○○、戊○○、己○○、
辛○○等人為緩刑之宣告，乃第一審未採納檢察官上開緩刑之聲
請，丙○○、丁○○、戊○○、己○○、辛○○於原審審理中業
陳明上情，而原審對上情未予審酌，復未說明不予採納之理由，
於法有違等語。上訴人庚○○上訴意旨略稱：(一)、原審審判筆錄
雖記載審判長曾予庚○○有最後陳述之機會，然原審於審判期日
實際上並未踐行上開程序，播放勘驗原審審判期日錄音帶即可證
明，原審所踐行之訴訟程序於法有違。(二)、原判決理由欄援引原
判決附表三及附表五所載之物，為認定庚○○有為本件犯行之依
據。然原審於審判期日未（庚○○上訴理由狀貳、二漏載上開「
未」字）依刑事訴訟法第二百八十八條、第二百八十八條之一、
第二百八十八條之二之規定，提示前揭證物詢問庚○○之意見，
並予選任辯護人有辯論證據證明力之機會，於法有違。(三)、原判
決論述不宜對庚○○為緩刑之諭知，係以受詐欺被害人往往追討
無門，為其主要理由之一，然原判決復又說明庚○○等表明願意
賠償被害人等情，有理由矛盾之違法。又庚○○未曾受有期徒刑
以上刑之宣告，且犯罪後態度良好，檢察官因此同意對庚○○為
緩刑之宣告。乃原判決以庚○○所為直接或間接助長詐欺集團惡
行，受詐欺被害人往往追討無門，對社會大眾財產安全危害甚鉅
，尤有甚者更造成被害人工作喪失、家庭失和等為由，對庚○○
未為緩刑之宣告。然原判決上開論述說明並非庚○○行為所生之
結果，原判決將詐騙集團所造成之惡害歸諸庚○○，而未對庚○
○為緩刑之宣告，於法有違。另庚○○之犯罪時間較其他共同被
告為短，犯罪所造成之損害亦較同案被告為輕，原判決將主犯以
外之被告皆處以同一刑度，其與罪刑相當原則有違等語。上訴人
壬○○上訴意旨略稱：(一)、壬○○於警詢中辯解：是雅唯公司負
責人葉維恭等從王先生處取得生意，伊僅負責印刷而不知道做何
用途，伊有懷疑刮刮樂是違法的，但葉維恭表示沒有關係。另伊
感覺建華銀行之貸款有問題，但外面貸款廣告很多，所以伊就印
了各語，係壬○○到案在警局瞭解相關案情後之感想，壬○○並
無幫助他人犯罪之故意。(二)、依葉維恭於警詢供稱：銀行貸款廣
告單上之內容及信封，都是由伊先參考他人廣告修正分稿後完成
，也是伊撰寫的，……伊不知道他們二人是否知情詐騙而印製，
但不是共謀，嗣於檢察官偵查及第一審審理中供稱：本件接單後
交壬○○代工，壬○○係向雅唯公司請領印刷款，建華銀行貸款
廣告單印刷款未收到；乙○○供稱：本件印刷一切設計、撰寫、
錄製、修訂、分稿等，均是伊本人為之；壬○○曾向葉維恭質疑
，但葉維恭表示沒關係等情，堪認壬○○僅單純提供印刷服務，
並無幫助他人犯罪之故意。乃原判決逕以推測之詞為不利壬○○
之認定，於法有違等語。
惟查原判決認定甲○○、乙○○、丙○○、丁○○、戊○○、己
○○、辛○○、庚○○及壬○○，有原判決事實欄所載之常業詐
欺及幫助常業詐欺犯行，係以(一)、訊據甲○○、乙○○、丙○○
、丁○○、戊○○、己○○、辛○○、庚○○等人對前揭犯行坦
承不諱，並經共同被告蔡忠良、李承鴻、謝益卿、鍾易佐供承屬
實，復據如原判決附表一所示之被害人栗元鏞等人指訴綦詳，另
有傳單、報紙廣告、行動電話服務申請書、被害人提供之匯款單
、存摺明細表、轉帳收據、紅包袋可資佐證。甲○○、乙○○、
辛○○、丙○○、庚○○、己○○、丁○○、戊○○等人雖曾辯
稱：伊等未向簡王娥、郭淑華、陳重宇等人詐騙；伊等並非以建
華銀行名義詐騙丁千惠、康美玲、康美娟、潘秀連等人云云。然
依被害人簡玉娥、郭淑華、陳重宇所供述之內容，彼等遭詐騙之
手段及經過與本件詐欺集團之手法相同；且彼等所匯入之帳戶亦
為本件詐欺集團所使用之黃俊雄、呂婉逸、許宗全等之帳戶；甲
○○、乙○○、丙○○、丁○○、戊○○、己○○、辛○○、庚
○○等人，嗣於原審審理中就詐騙簡王娥、郭淑華、陳重宇部分
亦不再爭執。另依被害人丁千惠、康美玲、康美娟、潘秀連所供
述之內容；丙○○、辛○○、庚○○、己○○、丁○○、戊○○
等人供述：彼等受僱於詐騙集團至民國九十二年五月間為止；蔡
忠良、李承鴻、謝益卿等人供稱：彼等受指示領款轉帳到九十二
年四至五月間等情，足見本件詐欺集團之犯罪時間至九十二年五
月，堪認甲○○、乙○○、丙○○、丁○○、戊○○、己○○、
辛○○、庚○○等人嗣又否認辯解各情，係屬事後卸責之詞，不
足採信。(二)、訊據壬○○供承印製如原判決事實欄所載之傳單及
廣告單等情是實，壬○○雖否認有何幫助常業詐欺取財犯行，辯
稱：伊係透過雅唯公司轉介才印製前開傳單，伊僅負責代工事後
向雅唯公司請款工資，各該傳單等作何用途伊並不知情云云。然
查依證人即雅唯公司負責人葉維恭所供述之內容，足見偉訓公司
刮刮樂傳單及建華銀行貸款廣告單等，均係由壬○○直接與化名
「王振德」之乙○○聯繫，即壬○○亦自承曾與乙○○討論過內
容是否通順等問題，堪認壬○○知悉傳單係由乙○○委託印製。
參酌乙○○並非建華銀行或偉訓公司之員工，忽而委託壬○○印
製建華銀行傳單，忽而委託壬○○印製偉訓公司刮刮樂傳單，其
委託印製之過程顯與常情有悖；依偉訓公司刮刮樂傳單內容所示
，其對獎方式係以刮刮樂彩券為之，特獎、頭獎獎品內容高達新
台幣（下同）二、三百萬元，顯非一般正常公司為回饋客戶所為
之作法及方式；近來台灣地區詐騙集團橫行，電視報章亦時有民
眾遭騙之相關報導及宣導；壬○○曾向葉唯恭詢問是否有問題等
情，堪認壬○○知悉該傳單可能係用以詐欺取財，卻仍接受委託
印製而為如原判決事實欄所載之犯行。此外復有如原判決附表七
所示之物扣案可資佐證，壬○○否認辯解各情，無非事後卸責之
詞，不足採信等情，予以綜合判斷。因而維持第一審論處甲○○
、乙○○、丙○○、丁○○、戊○○、己○○、辛○○、庚○○
共同以犯意圖為自己不法之所有，以詐術使人將本人之物交付之
罪為常業；壬○○連續幫助以犯意圖為自己不法之所有，以詐術
使人將本人之物交付之罪為常業罪刑之判決，駁回上訴人等在第
二審之上訴，已於判決內說明其所憑之證據及其認定之理由，從
形式上觀察，並無違背法令之情形。按證據之取捨與證據之證明
力如何，均屬事實審法院得自由裁量、判斷之職權；苟其此項裁
量、判斷，並不悖乎通常一般之人日常生活經驗之定則或論理法
則，又於判決內論其何以作此判斷之心證理由者，即不得任意
指摘其為違法，而據為提起第三審上訴之合法理由。又供述證據
前後，雖稍有參差或互相矛盾，事實審法院非不可本於經驗法則
斟酌其他證據作合理之比較定其取捨，從而供述證據之一部認為
真實者予以採取，亦非證據法則所不許。原判決綜合參酌上述各
項證據資料，認定上訴人等確有原判決事實欄所載之犯行，乃其
採證認事調查職權之合法行使，且原判決之論述說明亦無理由矛
盾之情形，不容任意指為違法。量刑輕重係屬事實審法院得依職
權自由裁量之事項，茍已斟酌刑法第五十七條所列情狀而未逾法
定刑度，即不得遽指為違法。且是否宣告緩刑，本屬法院裁量之
職權。另刑事訴訟法第三百十條第二款規定，有罪之判決書，對
於被告有利之證據不採納者，固應說明其理由。惟其所謂對於被
告有利之證據，係指該證據客觀上對論罪科刑有所影響，且對被
告有利，具有證據評價之必要性者而言。倘該證據客觀上對論罪
科刑並無影響，既無為證據評價之必要，縱未在判決理由內加以
說明，亦僅係行文簡略而已，要難指為違法。原判決理由欄敘明
：第一審判決審酌甲○○、乙○○、庚○○等犯罪時間長短，在
詐欺集團內之行為分擔情形，所得多寡及犯後態度尚可，並表明
願賠償被害人等一切情狀，對甲○○、乙○○均量處有期徒刑五
年，尚屬妥適（原判決第二十四頁第四行至第二十五頁第十八行
）等情，已就甲○○、乙○○、庚○○等犯罪後態度等一切情狀
予以審酌，而於法定刑內量處彼等之刑，不得任意指為違法。甲
○○、乙○○援引情節不同之其他案件，任意指摘原判決對彼等
量刑過重云云，並非有據。且縱認原判決未逐句敘明甲○○、乙
○○所陳彼等犯罪後態度等情形，而行文略嫌簡略，然尚非理由
不備，不得任意指為違法。原判決理由欄為如丙○○、丁○○、
戊○○、己○○、辛○○上訴意旨(一)之說明等情，即係認丙○○
、丁○○、戊○○、己○○、辛○○、庚○○等人，均無暫不執
行刑罰為適當之情形，原判決對丙○○、丁○○、戊○○、己○
○、辛○○、庚○○等人未為緩刑之宣告，不得任意指為違法。
丙○○、丁○○、戊○○、己○○、辛○○等人援引情節不同之
其他案件，任意指摘原判決對彼等未為緩刑之宣告，於法有違云
云，並非有據。且縱認原判決理由欄對彼等何以不為緩刑之宣告
，所為之論述說明未臻詳細，然其於判決之結果並無影響，依刑
事訴訟法第三百八十條規定，仍不得據為合法之第三審上訴理由
。公眾週知之事實，無庸舉證，刑事訴訟法第一百五十七條定有
明文。原判決理由欄論述說明：丙○○、丁○○、戊○○、己○
○、辛○○等人在詐欺集團內，擔任接聽電話向不特定民眾施用
詐術之工作，彼等行為使詐欺集團為分工合作，受詐欺之被害人
往往追討無門，對社會大眾財產安全危害至鉅，尤有甚者更造成
被害人工作喪失，家庭失和，均不宜遽對彼等為緩刑之宣告等情
。衡諸社會現況係屬明顯昭著之情事，原判決雖未敘明其為上開
論述之依據，然按之上開法條之規定，並無證據上理由矛盾之違
誤。審判期日之訴訟程序，專以審判筆錄為證，刑事訴訟法第四
十七條定有明文。原審於審判期日已予庚○○有最後陳述之機會
（原審卷第一六三頁），庚○○上訴意旨指稱原審於審判期日未
予其有最後陳述之機會，其與事實不符，並非有據。另本院為法
律審，除有特別規定外，不為事實之調查。庚○○於上訴本院後
，聲請播放勘驗原審審判期日錄音帶，自屬無從斟酌。原審於審
判期日固漏未提示如原判決附表三、附表五所示之物，詢問庚○
○有無意見及予其選任辯護人有辯論證據證明力之機會，然本件
縱除去此部分之證據，原判決綜合其理由欄所載其他證據資料，
仍應為同一事實之認定，則原審此單純訴訟程序之違法，其於判
決結果並不生影響，仍不得執為第三審上訴之適法理由。上訴人
等上訴意旨徒憑己意或就原判決已有說明之事項，或就原審判斷
證據證明力之合法職權行使，漫指其違法，重為單純事實上之爭
執，難謂係適法上訴第三審之理由，彼等此部分上訴違背法律上
之程式，應予駁回。
二、甲○○、乙○○違反商標法部分：
按刑事訴訟法第三百七十六條所列各罪之案件，經第二審判決者
，不得上訴於第三審法院，法有明文。本件甲○○、乙○○牽連
違反商標法部分，原判決認係成立修正後商標法第八十一條第三
款之罪，核屬刑事訴訟法第三百七十六條第一款之案件，依上開
說明，既經第二審判決，自不得上訴於第三審法院。縱此部分與
前述甲○○、乙○○常業詐欺部分，有牽連犯關係為裁判上一罪
，但彼等常業詐欺部分之上訴為不合法，本院應從程序上予以駁
回，而無從為實體上判決，對於輕罪之此部分，亦無從適用審判
不可分原則，為實體上審判。甲○○、乙○○竟復對此部分提起
上訴，顯為法所不許，應予駁回。
據上論結，應依刑事訴訟法第三百九十五條前段，判決如主文。
中    華    民    國  九十五  年    八    月    十    日
                      最高法院刑事第一庭
                          審判長法官  董  明  霈
                                法官  林  茂  雄
                                法官  張  祺  祥
                                法官  黃  正  興
                                法官  洪  佳  濱
      本件正本證明與原本無異
                                      書  記  官
中    華    民    國  九十五  年    八    月   十七   日
                                                    ｍ


司法院資訊處製作；財團法人民間司法改革基金會備份。
